---
title: "Exercicio Aula 11 e 12 Delineamento"
author: "Davi Wentrick Feijó"
date: "2023-05-06"
output: pdf_document
---

```{r setup, include=FALSE}
knitr::opts_chunk$set(echo = TRUE)
pacman::p_load(tidyverse,knitr,car)
```

### Exercicio 1:

Uma quımica deseja testar o efeito de quatro agentes na resistencia de um determinado tipo de tecido. Porque pode haver variabilidade de um rolo de tecido para outro, a quımica decide usar um delineamento de blocos casualizados. Sendo que, os rolos de tecido serao considerados como blocos. Ela seleciona cinco rolos e aplica todos os quatro produtos quımicos em ordem aleatoria para cada rolo. Na Tabela 1 estao os resultados das resistencias resultante.



```{r}
produtos = c(1,2,3,4)
rolo_1 = c(73,73,75,73)
rolo_2 = c(68,67,68,71)
rolo_3 = c(74,75,78,75)
rolo_4 = c(71,72,73,75)
rolo_5 = c(67,70,68,69)

dados = data.frame(produtos,rolo_1,rolo_2,rolo_3,rolo_4,rolo_5)
kable(dados)
```

\newpage
Para trabalhar com os dados precisamos formatar eles de forma que fiquem na forma long por meio da funcao pivot_longer()

```{r}
#padronizando o data frame para analise

dados_long = dados %>%
  pivot_longer(cols = c(rolo_1,rolo_2,rolo_3,rolo_4,rolo_5), values_to = "values", names_to = "blocos") %>%
  mutate(produtos = as.factor(produtos)) 

kable(dados_long)
```

#### 1.1) O modelo considerado e as hipoteses de interesse



\newpage
#### 1.2) A tabela de análise de variancia e suas conclusoes

Para realizar a tabela da ANOVA é necessario calcular a soma de quadrados, graus de liberdade, quadrados medios para o tratamento, bloco e residuo. Alem do valor F e p-valor do teste anova e do teste para blocos.

A soma de quadrados do modelo que iremos utilizar (com blocos) pode ser escrito como:

$$
\text{SQTotal} = \text{SQTratamento} + \text{SQBloco} + \text{SQResiduo}
$$

$$
\sum_{i = 1}^{a}\sum_{j = 1}^{b}(Y_{ij} - \bar{Y_{..}})^2 = b\sum_{i = 1}^{a}(Y_{i.} - \bar{Y_{..}})^2 + a\sum_{j = 1}^{b}(Y_{.j} - \bar{Y_{..}})^2 + \sum_{i = 1}^{a}\sum_{j = 1}^{b}(Y_{ij} - Y_{.j} - Y_{i.} - \bar{Y_{..}})^2
$$
$$
\text{SQTotal} = \sum_{i = 1}^{a}\sum_{j = 1}^{b}(Y_{ij} - \bar{Y_{..}})^2 
$$

$$
\text{SQTratamento} = b\sum_{i = 1}^{a}(Y_{i.} - \bar{Y_{..}})^2 
$$

$$
\text{SQBloco} = a\sum_{j = 1}^{b}(Y_{.j} - \bar{Y_{..}})^2 
$$
$$
\text{SQResiduo} = \sum_{i = 1}^{a}\sum_{j = 1}^{b}(Y_{ij} - Y_{.j} - Y_{i.} - \bar{Y_{..}})^2
$$

Aqui vamos definir nosso $a$ e $b$ que sao a quantiade de tratamentos e de blocos respectivamente
```{r}
# quantidade de blocos e tratamentos
t = length(unique(dados_long$produtos)) #tratamentos
b = length(unique(dados_long$blocos)) #blocos
```

Em seguida podemos calcular a media geral e as somas de quadrados
```{r}
#soma de quadrados
media_total <- mean(dados_long$values)

ssqtot = sum((dados_long$values - media_total)^2)
ssqtrat   = sum((tapply(dados_long$values,dados_long$produtos,mean) - media_total)^2) * b
ssqblocos = sum((tapply(dados_long$values,dados_long$blocos,mean) - media_total)^2) * t
ssqres = ssqtot-ssqtrat-ssqblocos
```

\newpage
Para calcular os quadrados médios do total, tratamento e residuos podemos seguir as seguinte formulas:

$$
\text{QMTratamento} = \frac{\text{SQTratamento}}{a-1} = \frac{b\sum_{i = 1}^{a}(Y_{i.} - \bar{Y_{..}})^2}{a-1} = \frac{b\sum_{i = 1}^{a}\tau^2}{a-1}
$$

$$
\text{QMBloco} = \frac{\text{SQBloco}}{b-1} = \frac{a\sum_{j = 1}^{b}(Y_{.j} - \bar{Y_{..}})^2}{b-1} = \frac{b\sum_{i = 1}^{a}\beta^2}{a-1}
$$

$$
\text{QMResiduo} = \frac{\text{SQResiduo}}{(a-1)(b-1)} = \frac{\sum_{i = 1}^{a}\sum_{j = 1}^{b}(Y_{ij} - Y_{.j} - Y_{i.} - \bar{Y_{..}})^2}{(a-1)(b-1)} = \frac{b\sum_{i = 1}^{a}\epsilon^2}{(a-1)(b-1)}
$$
Calculando os graus de liberdade dos blocos, tratamentos, e o total!
```{r}
#graus de liberdade
glb = (b-1)
glt = (t-1)
glr = glb*glt
gltot = (b*t)-1
```

Agora podemos encontrar os quadrados médios
```{r}
#quadrados medios
qmtrat = ssqtrat/glt
qmbloco = ssqblocos/glb
qmres = ssqres/glr
```

\newpage

Sendo assim, para testar a igualdade das medias de tratamento, a estatıstica de teste e definida por:

$$
F_0 = \frac{\text{QMTratamento}}{\text{QMResiduo}} \sim F_{a-1,(a-1)(b-1)}
$$
E possıvel seguir a mesma ideia da estatıstica de teste para efeito de bloco. Entao, tem-se que:

$$
F_0 = \frac{\text{QMBloco}}{\text{QMResiduo}} \sim F_{b-1,(a-1)(b-1)}
$$

```{r}
# valor F observado
f_obs = qmtrat/qmres
f_obs_blocos = qmbloco/qmres
```


```{r}
#valor critico de 5%
alfa = 0.05
f_crit = qf(alfa,glt,glr)
f_crit_bloco = qf(alfa,glb,glr)
```


```{r}
#p-valor observado
f_value = round(pf(f_obs,glt,glr,lower.tail = FALSE),3)
f_value_blocos = round(pf(f_obs_blocos,glb,glr,lower.tail = FALSE),7)
```

\newpage
```{r}
# Tabela da ANOVA
anova_table <- data.frame(Fonte_de_variacao = c("Produto", "Rolo de tecido", "Residuos", "Total"),
                          GL = c(glt, glb, glr, gltot),
                          SS = c(ssqtrat, ssqblocos, ssqres, ssqtot),
                          MQ = c(round(qmtrat,2), round(qmbloco,2), round(qmres,2), ''),
                          F = c(round(f_obs,3),round(f_obs_blocos,3),'',''),
                          Pf = c(f_value, f_value_blocos, "", ''),
                          stringsAsFactors = FALSE)
rownames(anova_table) <- NULL

anova_table
```


\newpage

### 1.3) Os pressupostos necessarios foram atendidos ?

Para verificar os pressupostos temos que calcular os residuos e testar normalidade deles. Vamos aproveitar e calcular nossos estimadores para $\mu$, $\tau_i$ e $\beta_j$. E isso poder ser feito por meio das seguintes formulas deduzidas por meio dos quadrados médios:


$$
\hat\mu = \bar{Y}_{..} \ \ \ \ \ \ \hat\tau = \bar{Y}_{i.} - \bar{Y}_{..} \ \ \ \ \ \ \hat\beta = \bar{Y}_{.j} - \bar{Y}_{..}
$$
```{r}
#nossos estimadores
media_total = mean(dados_long$values)

trat_media = tapply(dados_long$values,dados_long$produtos,mean) - media_total

blocos_media = tapply(dados_long$values,dados_long$blocos,mean) - media_total
```



Aqui temos a tabela com os valores observados, valores esperados e os residuos por meio do modelo! e sabendo que os residuos sao definidos por:

$$
e_{ij} = Y_{ij} - \hat{Y}_{ij}
$$

```{r}
#calculando os residuos
dados_long = dados_long %>% 
  mutate(media_trat = ave(values, produtos, FUN = mean) - mean(values),
         media_bloco = ave(values, blocos, FUN = mean) - mean(values),
         y_obs = mean(values) + media_trat + media_bloco,
         residuo = values - y_obs,
         residuo_normalizado = residuo/qmres)

kable(dados_long)
```

Agora podemos realizar nossos testes de normalidade e de igualdade de variancias

```{r}
shapiro.test(dados_long$residuo)

leveneTest(residuo ~ produtos, dados_long)
```


```{r}
#pressuposto de modelo aditivo



```


\newpage
### 1.4) Qual a proporção da variacao total explicada pelo modelo ajustado no item 1.2?



```{r}
var_exp = 1 - (ssqres/ssqtot)

cat("A variancia explicada pelo modelo é", var_exp)
```

\newpage
### 1.5) Considerando que o objetivo do experimento e maximizar a variavel resposta, qual e o elemento quımico que deve ser recomendado? Use teste de Tukey para subsidiar sua resposta.




\newpage
### 1.6) Refaca as contas necessarias para responder os itens (1.2), (1.3) e (1.6) utilizando as funcoes aov e TukeyHSD e confira com os resultados obtidos.

```{r}
# anova no r para compara os valores

aov_res = aov(dados_long$values ~ dados_long$produtos+dados_long$blocos)

aov_res %>% summary()

#teste de tukey no R

TukeyHSD(aov_res)
```


```{r}
#teste de kruskall-wallis

kruskal.test(dados_long$values ~ dados_long$produtos)
```


```{r}
# 1.7) Determine a probabilidade do erro tipo 2 para o caso de: (t1 = -1.5, t2 = 0, t3 = 0, t4 = 1.5).
alpha = 0.05
taui = c(-1.5,0,0,1.5)

sigma2 = qmres

delta = b*sum(taui^2/sigma2)

fcrit = qf(1-alpha,t-1,(t-1)*(b-1))

beta = pf(q = fcrit,df1 = t-1,df2 = (t-1)*(b-1), ncp = delta)

poder = 1 - beta
poder
```

\newpage
### 1.8) Para os valores de taus considerados no item anterior, determine qual deve ser o numero de blocos para que o erro tipo 2 seja inferior a 10%?



```{r}
#vamos aumentando o numero de blocos (b) ate mudar a porcentagem

```




