---
title: "Exercicio Aula 27"
author: "Davi Wentrick Feijó - 200016806"
date: "2023-07-13"
output: 
  rmdformats::downcute:
    self_contained: true
    thumbnails: true
    lightbox: true
    gallery: true
    highlight: tango
    toc_depth : 4
  html_document:
    toc: false
    toc_depth: 5
    toc_float: true
---

```{r setup, include=FALSE}
knitr::opts_chunk$set(echo = TRUE)
pacman::p_load(tidyverse,dplyr,tidyr,car,asbio,easyanova)
```

# Split-Plot

## Modelo utilizado

$$
Y_{ijk} = \mu + \tau_i + \beta_j + (\tau\beta)_{ij} + \gamma_k + (\beta\gamma)_{jk} + \epsilon_{ijk}
$$
onde:

+ $\mu$ é a média

+ $\tau_i$ é o efeito da repetição (Bloco)

+ $\beta_j$ é o efeito do j-ésimo nivel do fator A

+ $(\tau\beta)_{ij}$ é o erro da parcela do fator A

+ $\gamma_k$ é o efeito do k-ésimo nivel do fator B

+ $(\beta\gamma)_{jk}$ é o efeito da interacao entre A e B

+ $\epsilon_{ijk}$ é o componente do erro aletorio

## Dados do exercicio

Vamos montar nossos dados para analise

```{r}
# Vetores com os fatores
#fatorA <- rep(c("Aração", "Aração+Gradagem","Subsolagem"),each = 3)
fatorA <- rep(c("Aração", "Aração+Gradagem","Subsolagem"),each = 3)
fatorB = rep(c("A", "B","C"),3)
# Gerar todas as combinações

bloco_1 = c(4.2,4.5,5.2,3.8,3.7,3.5,4.2,4,3.9)
bloco_2 = c(4.6,4.7,5,4.4,3.5,3.1,4.2,3.8,3.9)
bloco_3 = c(4.5,4.3,6.8,4.8,3.1,3.4,5.2,3.7,3.7)
bloco_4 = c(4.4,4.7,5.8,3.9,3.7,3.3,5.1,4.1,4)
dados = data.frame(fatorA,fatorB,bloco_1,bloco_2,bloco_3,bloco_4) %>%
  mutate(total = bloco_1 + bloco_2 + bloco_3 + bloco_4,
         int_AB = interaction(fatorA,fatorB),
         fatorA = as.factor(fatorA),
         fatorB = as.factor(fatorB))
```

```{r echo=FALSE}
dados
```

Vamos estar utilizando tambem os dados no formato long
```{r}
#banco de dados padronizado
dados_padronizado = dados %>%
  pivot_longer(cols = c(bloco_1,bloco_2,bloco_3,bloco_4), values_to = "values", names_to = "bloco") %>%
  mutate(parcela = interaction(bloco,fatorA))
```

```{r echo=FALSE}
dados_padronizado
```


## Faça a analise de variancia

Para a anova vamos calcular manualmente pelo R e depois comparar o resultado com a função `aov()`


```{r}
n = 4 #numero de repeticoes = numero de blocos

#niveis
a = length(unique(dados_padronizado$fatorA))
b = length(unique(dados_padronizado$fatorB))
r = length(unique(dados_padronizado$bloco))
```

```{r}
#soma de quadrados
media_total = mean(dados_padronizado$values)

ssqtot = sum((dados_padronizado$values - mean(dados_padronizado$values))^2)
ssqA = sum((tapply(dados_padronizado$values,dados_padronizado$fatorA,mean) - media_total)^2)*r*b
ssqB = sum((tapply(dados_padronizado$values,dados_padronizado$fatorB,mean) - media_total)^2)*r*a
ssqbloco = sum((tapply(dados_padronizado$values,dados_padronizado$bloco,mean) - media_total)^2)*a*b
ssqAB = sum((tapply(dados_padronizado$values,dados_padronizado$int_AB,mean) - media_total)^2)*r - ssqA - ssqB
ssqparc = sum((tapply(dados_padronizado$values,dados_padronizado$parcela,mean) - media_total)^2)*b
ssqresA = ssqparc - (ssqbloco+ssqA)
ssqres = ssqtot - (ssqparc+ssqB+ssqAB)
```


```{r}
#graus de liberdade
glA = a-1
glB = b-1
glbloco = r-1
glAB = (a-1)*(b-1)
glparc = a*r-1
glresA = (r-1)*(a-1)
glres = a*(b-1)*(r-1) #verificar se esta certo
gltot = a*b*n - 1
```


```{r}
#quadrados medios
qmA = ssqA/glA
qmB = ssqB/glB
qmbloco = ssqbloco/glbloco
qmAB = ssqAB/glAB
qmparc = ssqparc/glparc
qmresA = ssqresA/glresA
qmres = ssqres/glres
```


```{r}
# valor F observado
f_obs_A = qmA/qmresA #aqui é dividido pelo residuo de A
f_obs_B = qmB/qmres
f_obs_AB = qmAB/qmres
```

```{r}
#p-valor observado
f_value_A = round(pf(f_obs_A,glA,glresA,lower.tail = FALSE),7)
f_value_B = round(pf(f_obs_B,glB,glres,lower.tail = FALSE),7)
f_value_AB = round(pf(f_obs_AB,glAB,glres,lower.tail = FALSE),7)
```


```{r}
# Tabela da ANOVA
anova_table <- data.frame(Fonte_de_variacao = c("Bloco", "Fator A", "Residuo A", "Parcela", "Fator B", "A:B","Residuo","Total"),
                          GL = c(glbloco, glA, glresA, glparc, glB, glAB, glres, gltot),
                          SS = round(c(ssqbloco, ssqA, ssqresA, ssqparc, ssqB, ssqAB, ssqres, ssqtot),4),
                          MQ = round(c(qmbloco, qmA, qmresA, NA, qmB, qmAB, qmres, NA),4),
                          F = round(c(NA, f_obs_A, NA, NA, f_obs_B, f_obs_AB, NA,NA),3),
                          Pf = round(c(NA, f_value_A, NA, NA, f_value_B, f_value_AB, NA,NA),7),
                          stringsAsFactors = FALSE)
rownames(anova_table) <- NULL


anova_table
```

podemos comparar agora com o resultado obtido pelo função `aov()` do R
```{r}
modelo = aov(values~fatorA*fatorB + Error(bloco/fatorA),data = dados_padronizado)
summary(modelo)
```

## Verifique os pressupostos do modelo

Para obter os residuos do modelo, nao podemos usar o modelo gerado anteriormente, dentro do R aquele objeto nao retorna as variaveis comuns da ANOVA. Para resolver isso rodamos outro modelo que naos traz o mesmo resultado de residuos.

```{r}
modelo2 = aov(values~fatorA*fatorB + bloco:fatorA,data = dados_padronizado)
summary(modelo2)
```

Agora podemos pegar os residuos e testar os pressupostos

```{r}
residuo = modelo2$residuals
```

### Normalidade

```{r}
qqnorm(residuo)
qqline(residuo)
```

```{r}
shapiro.test(residuo)
```

### Independencia

```{r}
plot(residuo)
```

### Homocedasticidade

#### Teste para fator A
Usando teste de Bartlett 
```{r}
bartlett.test(dados_padronizado$values,dados_padronizado$fatorA)
```
Usando Levene 

```{r}
leveneTest(values~fatorA, data = dados_padronizado)
```
#### Teste para fator B

```{r}
bartlett.test(dados_padronizado$values,dados_padronizado$fatorB)
```

```{r}
leveneTest(values~fatorB, data = dados_padronizado)
```
#### interacção A:B

```{r}
bartlett.test(dados_padronizado$values,dados_padronizado$int_AB)
```

```{r}
leveneTest(values ~ fatorA:fatorB, data = dados_padronizado)
```
### Aditividade

Fator A
```{r}
tukey.add.test(dados_padronizado$values,dados_padronizado$fatorA,dados_padronizado$bloco)
```
Fator B

```{r}
tukey.add.test(dados_padronizado$values,dados_padronizado$fatorB,dados_padronizado$bloco)
```

Fator A:B (Interação)

```{r}
tukey.add.test(dados_padronizado$values,dados_padronizado$fatorB,dados_padronizado$bloco)
```



## Caso exista evidencias de diferenca de medias, realize o teste de Tukey

Usando a função `TukeyHSD`
```{r}
TukeyHSD(modelo2)
```


Outra opção é usar a função `ea2` do pacote `easyanova`

```{r}
ea2(dados_padronizado[,c(1,5,2,6)],design=5)
```

















