---
title: "Exercicio Aula 8"
author: "Davi Wentrick Feijó"
date: "2023-04-25"
output: pdf_document
---

```{r setup, include=FALSE}
knitr::opts_chunk$set(echo = TRUE)
pacman::p_load(tidyverse,knitr,car)
```

### Exercicio 1: 
Um agronomo esta interessado em comparar 3 cultivares de pessego quanto ao enraizamento de estacas. Para isso realizou um experimento inteiramente casualizado em um viveiro (condicoes controladas). Passado a tempo necessario apos a instalacao do experimento, o pesquisador anota a quantidade de estacas enraizadas. Os resultados do experimento estao na Tabela 1.


```{r include=FALSE}
tratamentos = c("a","b","c")
obs_1 = c(2,1,7)
obs_2 = c(2,0,9)
obs_3 = c(1,2,8)
obs_4 = c(1,1,10)
obs_5 = c(0,3,11)

dados = data.frame(tratamentos,obs_1,obs_2,obs_3,obs_4,obs_5) %>%
  mutate(tratamentos = as.factor(tratamentos))
```

```{r echo=FALSE}
kable(dados)
```

\newpage

##### 1.1) Quais sao as hipoteses de interesse?

$$
H_0: \text{there's no difference between groups} \\
$$
$$
H_1: \text{at least one group is different from the other groups}
$$

##### 1.2) Calcule a estatistica do Tese e o p-valor usando os resultados encontrados na aula teorica e usando o software R.

```{r include=FALSE}
dados_aov = dados %>%
  pivot_longer(c(obs_1,obs_2,obs_3,obs_4,obs_5), values_to = "values", names_to = "var")
```

Teste de Anova
```{r echo=FALSE}
res_aov = aov(values ~ tratamentos, data = dados_aov)
res_aov %>% summary()
```
Teste de Kruskall-Wallis

```{r}
kruskal.test(values ~ tratamentos, data = dados_aov)
```


##### 1.3) Os pressupostos necessarios foram atendidos?


Vamos testar normalidade do numero de estacas por meio do teste de Shapiro-Wilk!


```{r echo=FALSE}
shapiro.test(dados_aov$values)
```

Caso passe no teste de normalidade! para isso o teste de bartlett é recoendado
```{r echo=FALSE}
bartlett.test(dados_aov$values,dados_aov$tratamentos)
```

Caso nao passe usamos o teste de Levene
```{r echo=FALSE}
leveneTest(dados_aov$values,dados_aov$tratamentos)
```


##### 1.4) Qual sua conclusao sobre os resultados encontrados?

Existe uma diferenca de medias entre os grupos!


##### 1.5) Qual a proporcao da variacao total explicada pelo modelo ajustado no item 1.2?



##### 1.6) Se a hipotese nula for rejeita, quais cultivares diferem entre si? Apresente as hipoteses que serao testadas e a estatistica do teste.

```{r echo=FALSE}
TukeyHSD(res_aov)
```

PElo resultado do teste podemos perceber que existe uma diferença entre o grupo C dos demais grupos!

