---
title: "Exercicio Aula 23"
author: "Davi Wentrick Feijó - 200016806"
date: "2023-07-11"
output: 
  rmdformats::downcute:
    self_contained: true
    thumbnails: true
    lightbox: true
    gallery: true
    highlight: tango
    toc_depth : 4
  html_document:
    toc: false
    toc_depth: 5
    toc_float: true
---

```{r setup, include=FALSE}
knitr::opts_chunk$set(echo = TRUE)
pacman::p_load(tidyverse,dplyr,tidyr)
```

## Montando a base de dados para analise

```{r}
# Vetores com os fatores
fatorA <- c("A baixo", "A alto")
fatorB <- c("B baixo", "B alto")

# Gerar todas as combinações
matriz_combinacoes <- expand.grid(fatorA, fatorB)
colnames(matriz_combinacoes) = c("A","B")
rep_1 = c(28,36,18,31)
rep_2 = c(25,32,19,30)
rep_3 = c(27,32,23,29)


dados = data.frame(matriz_combinacoes,rep_1,rep_2,rep_3) %>%
  mutate(total = rep_1 + rep_2 + rep_3)
```

```{r echo=FALSE}
dados
```

## Calcule asseguintes somas de quadrados: SQA, SQB , SQAB , SQT e SQRes .

Vamos calcular os efeitos

```{r}
n = 3 #numero de repeticoes

#calculando os efeitos

um = dados$total[1]
a = dados$total[2]
b = dados$total[3]
ab = dados$total[4]

contrasteA = (ab+a-b-um)
contrasteB = (ab+b-a-um)
contrasteAB = (ab+um-a-b)

A = contrasteA/(4*n)

B = contrasteB/(4*n)

AB = contrasteAB/(4*n)

#formatando o banco para futuras analises
```

Em seguida podemos formatar nosso banco para o formato long
```{r}
dados_padronizado = dados %>%
  pivot_longer(cols = c(rep_1,rep_2,rep_3), values_to = "values", names_to = "rep")
```

Agora podemos calcular nossas respectivas somas de quadrados
```{r}
#soma de quadrados

SQA = (contrasteA^2)/(4*n)
SQB = (contrasteB^2)/(4*n)
SQAB = (contrasteAB^2)/(4*n)
SQtot = sum((dados_padronizado$values - mean(dados_padronizado$values))^2)
SQres = SQtot - (SQA+SQB+SQAB)
```

```{r echo=FALSE}
cat("A soma de quadrados de A e:",SQA)
cat("A soma de quadrados de B e:",SQB)
cat("A soma de quadrados de AB e:",SQAB)
cat("A soma de quadrados do residuo e:",SQres)
cat("A soma de quadrados total e:",SQtot)
```

## Os respectivos graus de liberdade

```{r}
#graus de liberdade
a = length(unique(dados_padronizado$A))
b = length(unique(dados_padronizado$B))
r = length(unique(dados_padronizado$rep))

glA <- a - 1
glB <- b - 1
glAB <- (a-1)*(b-1)
glRES <- a*b*(r-1)
glTOT = (4*n-1)
```

```{r echo=FALSE}
cat("Os graus de liberdade de A e:",glA)
cat("Os graus de liberdade de B e:",glB)
cat("Os graus de liberdade de AB e:",glAB)
cat("Os graus de liberdade dos residuos e:",glRES)
cat("Os graus de liberdade total e:",glTOT)
```



## Construa a Tabela ANOVA

```{r}
#quadrados medios

qmA = SQA/glA
qmB = SQB/glB
qmAB = SQAB/glAB
qmres = SQres/glRES


# valor F observado

f_obs_A = qmA/qmres
f_obs_B = qmB/qmres
f_obs_AB = qmAB/qmres

#p-valor observado

f_value_A = round(pf(f_obs_A,glA,glRES,lower.tail = FALSE),7)
f_value_B = round(pf(f_obs_B,glB,glRES,lower.tail = FALSE),7)
f_value_AB = round(pf(f_obs_AB,glAB,glRES,lower.tail = FALSE),7)
```


```{r echo=FALSE}
# Tabela da ANOVA
anova_table <- data.frame(Fonte_de_variacao = c("Fator A", "Fator B", "A:B","Residuo","Total"),
                          GL = c(glA, glB, glAB, glRES, glTOT),
                          SS = round(c(SQA, SQB, SQAB, SQres, SQtot),1),
                          MQ = round(c(qmA, qmB, qmAB, qmres,NA),1),
                          F = round(c(f_obs_A, f_obs_B, f_obs_AB,NA,NA),3),
                          Pf = round(c(f_value_A, f_value_B, f_value_AB,NA,NA),6),
                          stringsAsFactors = FALSE)
rownames(anova_table) <- NULL


anova_table
```

Podemos comparar o resultado com a função `aov()` do R
```{r}
modelo = aov(values ~ A*B, data = dados_padronizado)
summary(modelo)
```


## Interprete os resultados encontrados nos itens anteriores.












