---
title: "Exercicio Aula 13 Delineamento"
author: "Davi Wentrick Feijó"
date: "2023-05-08"
output: pdf_document
---


```{r setup, include=FALSE}
knitr::opts_chunk$set(echo = TRUE)
pacman::p_load(tidyverse,knitr,car,formatR)
#knitr::opts_chunk$set(tidy.opts = list(width.cutoff = 70), tidy = TRUE)
```

### Exercicio 1:

Uma quımica deseja testar o efeito de quatro agentes na resistencia de um determinado tipo de tecido. Porque pode haver variabilidade de um rolo de tecido para outro, a quımica decide usar um delineamento de blocos casualizados. Sendo que, os rolos de tecido serao considerados como blocos. Ela seleciona cinco rolos e aplica todos os quatro marcas quımicos em ordem aleatoria para cada rolo. Na Tabela 1 estao os resultados das resistencias resultante.



```{r}
#montando o dataframe
marcas = c("A","B","C","D","E")
holandesa = c(122,125,120,150,153)
jersey = c(144,137,134,155,165)
girolando = c(145,144,136,156,171)


dados = data.frame(marcas,holandesa,jersey,girolando)
kable(dados)
```

\newpage
Para trabalhar com os dados precisamos formatar eles de forma que fiquem na forma long por meio da funcao pivot_longer()

```{r}
#padronizando o data frame para analise

#padronizando o data frame para analise

dados_long = dados %>%
  pivot_longer(cols = c(holandesa,jersey,girolando), values_to = "values", names_to = "blocos") %>%
  mutate(marcas = as.factor(marcas)) 

kable(dados_long)
```


```{r echo=FALSE}
boxplot(dados_long$values ~ dados_long$marcas)
```

\newpage
#### 1.1) O modelo considerado e as hipoteses de interesse

$$
H_0: \tau_1 = \tau_2 = ... = \tau_a = 0 
$$

$$
H_1:  \exists \tau_i \neq 0 
$$
Queremos verificar se todos os $\tau_i$ tem o mesmo efeito de tratamento (ou se nao tem diferenca entre os tratamentos que é nosso H0) ou se existe pelo menos um $\tau_i$ que tem o efeito de tratamento diferente de 0


\newpage
#### 1.2) A tabela de análise de variancia e suas conclusoes

Para realizar a tabela da ANOVA é necessario calcular a soma de quadrados, graus de liberdade, quadrados medios para o tratamento, bloco e residuo. Alem do valor F e p-valor do teste anova e do teste para blocos.

A soma de quadrados do modelo que iremos utilizar (com blocos) pode ser escrito como:

$$
\text{SQTotal} = \text{SQTratamento} + \text{SQBloco} + \text{SQResiduo}
$$

$$
\sum_{i = 1}^{a}\sum_{j = 1}^{b}(Y_{ij} - \bar{Y_{..}})^2 = b\sum_{i = 1}^{a}(Y_{i.} - \bar{Y_{..}})^2 + a\sum_{j = 1}^{b}(Y_{.j} - \bar{Y_{..}})^2 + \sum_{i = 1}^{a}\sum_{j = 1}^{b}(Y_{ij} - Y_{.j} - Y_{i.} - \bar{Y_{..}})^2
$$
$$
\text{SQTotal} = \sum_{i = 1}^{a}\sum_{j = 1}^{b}(Y_{ij} - \bar{Y_{..}})^2 
$$

$$
\text{SQTratamento} = b\sum_{i = 1}^{a}(Y_{i.} - \bar{Y_{..}})^2 
$$

$$
\text{SQBloco} = a\sum_{j = 1}^{b}(Y_{.j} - \bar{Y_{..}})^2 
$$
$$
\text{SQResiduo} = \sum_{i = 1}^{a}\sum_{j = 1}^{b}(Y_{ij} - Y_{.j} - Y_{i.} - \bar{Y_{..}})^2
$$

Aqui vamos definir nosso $a$ e $b$ que sao a quantiade de tratamentos e de blocos respectivamente
```{r}
# quantidade de blocos e tratamentos
t = length(unique(dados_long$marcas)) #tratamentos
b = length(unique(dados_long$blocos)) #blocos
```

Em seguida podemos calcular a media geral e as somas de quadrados
```{r}
#soma de quadrados
media_total <- mean(dados_long$values)

ssqtot = sum((dados_long$values - media_total)^2)
ssqtrat   = sum((tapply(dados_long$values,dados_long$marcas,mean) - media_total)^2) * b
ssqblocos = sum((tapply(dados_long$values,dados_long$blocos,mean) - media_total)^2) * t
ssqres = ssqtot-ssqtrat-ssqblocos
```

\newpage
Para calcular os quadrados médios do total, tratamento e residuos podemos seguir as seguinte formulas:

$$
\text{QMTratamento} = \frac{\text{SQTratamento}}{a-1} = \frac{b\sum_{i = 1}^{a}(Y_{i.} - \bar{Y_{..}})^2}{a-1} = \frac{b\sum_{i = 1}^{a}\tau^2}{a-1}
$$

$$
\text{QMBloco} = \frac{\text{SQBloco}}{b-1} = \frac{a\sum_{j = 1}^{b}(Y_{.j} - \bar{Y_{..}})^2}{b-1} = \frac{b\sum_{i = 1}^{a}\beta^2}{a-1}
$$

$$
\text{QMResiduo} = \frac{\text{SQResiduo}}{(a-1)(b-1)} = \frac{\sum_{i = 1}^{a}\sum_{j = 1}^{b}(Y_{ij} - Y_{.j} - Y_{i.} - \bar{Y_{..}})^2}{(a-1)(b-1)} 
$$
Calculando os graus de liberdade dos blocos, tratamentos, e o total!
```{r}
#graus de liberdade
glb = (b-1)
glt = (t-1)
glr = glb*glt
gltot = (b*t)-1
```

Agora podemos encontrar os quadrados médios
```{r}
#quadrados medios
qmtrat = ssqtrat/glt
qmbloco = ssqblocos/glb
qmres = ssqres/glr
```

\newpage

Sendo assim, para testar a igualdade das medias de tratamento, a estatıstica de teste e definida por:

$$
F_0 = \frac{\text{QMTratamento}}{\text{QMResiduo}} \sim F_{a-1,(a-1)(b-1)}
$$
E possıvel seguir a mesma ideia da estatıstica de teste para efeito de bloco. Entao, tem-se que:

$$
F_0 = \frac{\text{QMBloco}}{\text{QMResiduo}} \sim F_{b-1,(a-1)(b-1)}
$$

```{r}
# valor F observado
f_obs = qmtrat/qmres
f_obs_blocos = qmbloco/qmres
```


```{r}
#valor critico de 5%
alfa = 0.05
f_crit = qf(alfa,glt,glr)
f_crit_bloco = qf(alfa,glb,glr)
```


```{r}
#p-valor observado
f_value = round(pf(f_obs,glt,glr,lower.tail = FALSE),3)
f_value_blocos = round(pf(f_obs_blocos,glb,glr,lower.tail = FALSE),7)
```

\newpage
```{r}
# Tabela da ANOVA
anova_table <- data.frame(Fonte_de_variacao = c("Produto", "Rolo de tecido", "Residuos", "Total"),
                          GL = c(glt, glb, glr, gltot),
                          SS = c(ssqtrat, ssqblocos, ssqres, ssqtot),
                          MQ = c(round(qmtrat,2), round(qmbloco,2), round(qmres,2), ''),
                          F = c(round(f_obs,3),round(f_obs_blocos,3),'',''),
                          Pf = c(f_value, f_value_blocos, "", ''),
                          stringsAsFactors = FALSE)
rownames(anova_table) <- NULL

anova_table
```


\newpage

### 1.3) Os pressupostos necessarios foram atendidos ?

Para verificar os pressupostos temos que calcular os residuos e testar normalidade deles. Vamos aproveitar e calcular nossos estimadores para $\mu$, $\tau_i$ e $\beta_j$. E isso poder ser feito por meio das seguintes formulas deduzidas por meio dos quadrados médios:


$$
\hat\mu = \bar{Y}_{..} \ \ \ \ \ \ \hat\tau = \bar{Y}_{i.} - \bar{Y}_{..} \ \ \ \ \ \ \hat\beta = \bar{Y}_{.j} - \bar{Y}_{..}
$$
```{r}
#nossos estimadores
media_total = mean(dados_long$values)

trat_media = tapply(dados_long$values,dados_long$marcas,mean) - media_total

blocos_media = tapply(dados_long$values,dados_long$blocos,mean) - media_total
```



Aqui temos a tabela com os valores observados, valores esperados e os residuos por meio do modelo! e sabendo que os residuos sao definidos por:

$$
e_{ij} = Y_{ij} - \hat{Y}_{ij}
$$

```{r}
#calculando os residuos
dados_long = dados_long %>% 
  mutate(media_trat = ave(values, marcas, FUN = mean) - mean(values),
         media_bloco = ave(values, blocos, FUN = mean) - mean(values),
         y_obs = mean(values) + media_trat + media_bloco,
         residuo = values - y_obs,
         residuo_normalizado = residuo/qmres)

kable(dados_long)
```

Agora podemos realizar nossos testes de normalidade e de igualdade de variancias

```{r}
shapiro.test(dados_long$residuo)

leveneTest(residuo ~ marcas, dados_long)
```


```{r}
#pressuposto de modelo aditivo
mod = lm(dados_long$values ~ dados_long$marcas + dados_long$blocos)

ad = (predict(mod))^2

admod = lm(dados_long$values ~ dados_long$marcas + dados_long$blocos + ad)

anova(mod,admod)

```


\newpage
### 1.4) Qual a proporção da variacao total explicada pelo modelo ajustado no item 1.2?

A proporcao de variancia explicada vai ser em relacao a soma de quadrados total do modelo. Ou seja Parte da variancia é explicada pelos tratamentos e outra parte é pelos blocos. O que sobra, os residuos, é a variacao aleatoria que temos, essa que nao tem explicacao dentro do nosso modelo. Logo para saber quanto que nosso modelo explica podemos fazer de duas formas:


Somando a soma de quadrados de tratamento e bloco calculando a porcentagem em relacao ao total
```{r}
R2 = ((ssqtrat+ssqblocos)/ssqtot)

cat("A variancia explicada pelo medole é", R2)
```


ou podemos ir pelo caminho contrario onde calculamos a variancia explicada pelo residuo e diminuimos do total
```{r}
R2 = 1 - (ssqres/ssqtot)

cat("A variancia explicada pelo medole é", R2)
```

\newpage
### 1.5) Considerando que o objetivo do experimento e maximizar a variavel resposta, qual e o elemento quımico que deve ser recomendado? Use teste de Tukey para subsidiar sua resposta.

Para realizar o teste de tukey é necessario seguir alguns passos! Vamos comecar com o calculo da diferenca de médias!

$$
q = \frac{\bar{Y}_{max}-\bar{Y}_{min}}{\sqrt{QMRes/n}}
$$
Usaremos essa formula para calcular a estatistica do teste e encontrar seu P-Valor. Contudo existe outra forma de identificar uma diferenca significante de médias! Utilizando a seguinte formula:

$$
T_\alpha = q_\alpha(a,f)\sqrt{\frac{QMRes}{n}}
$$
Onde $a$ é o número de tratamentos e $f$ é os graus de liberdade associado ao $QMRes$.Agora podemos calcular o valor HSD (Honest Significant Differences) com o qual pode ser comparado coma diferenca absoluta entre as médias. Caso a Diferenca seja maior ou igual ao valor pode se afirmar que existe diferenca significativa entre os respectivos tratamentos.

Seguindo a mesma logica podemos definir um intervalo de confianca ppara nossas estimativas:

$$
IC = \bar{Y}_{i.} - \bar{Y}_{j.} \pm q_\alpha(a,f)\sqrt{\frac{QMRes}{n}}
$$


```{r}
alfa = 0.05
q.value <- qtukey(alfa, t, glr, lower.tail = F) #valor critico do quantil da distribuicao de tukey
```


```{r}
hsd = q.value * sqrt(qmres/b) #valor a ser comparado com as diferencas absolutas
```


```{r}
combinacoes = combn(unique(dados$marcas),2) #todas as combinacoes de médias
comb_diff = combn(trat_media,2) #vetor comas combinacoes de medias 2 a 2

diferencas <- data.frame(
  comparacao = apply(combinacoes, 2, paste0, collapse = "-"), #vetor que indica quais sao as comparacoes
  diferenca = apply(comb_diff, 2, diff)) %>% #calcula a diferenca de médias
  mutate(lwr = diferenca - q.value * sqrt(qmres/b), #intervalo inferior
         upr = diferenca + q.value * sqrt(qmres/b), #intervalo superior
         pvalor = round(ptukey(abs(diferenca/(sqrt(qmres/b))), t, glr, lower.tail = F),6), #calculo do p-valo
         hsd = abs(diferenca) >= hsd) #comparando a diferenca absoluta com o HSD
```


```{r echo=FALSE}
kable(diferencas)
```



\newpage
### 1.6) Refaca as contas necessarias para responder os itens (1.2), (1.3) e (1.6) utilizando as funcoes aov e TukeyHSD e confira com os resultados obtidos.

```{r}
# anova no r para compara os valores

aov_res = aov(dados_long$values ~ dados_long$marcas+dados_long$blocos)

aov_res %>% summary()

#teste de tukey no R

TukeyHSD(aov_res)
```

Como nao temos normalidade dos residuos, o certo é fazer o kruskall-wallis no lugar da ANOVA
```{r}
#teste de kruskall-wallis

kruskal.test(dados_long$values ~ dados_long$marcas)
```


\newpage
### 1.7) Determine a probabilidade do erro tipo 2 para o caso de: ($\tau_1$ = -1.5, $\tau_2$ = 0, $\tau_3$ = 0, $\tau_4$ = 1.5).   

Pode-se mostrar que, se H0 for falsa, a estatıstica F0 = QMTrat/QMRes tem distribuicao F nao central com a - 1 e (a - 1)(b - 1) graus de liberdade e parametro de nao centralidade $\delta$,Se $\delta$ = 0, a distribuicao F nao central torna-se a distribuicao F usual (central). O parametro de nao centralidade da distribuicao F pode ser obtido ao calcular:  

$$
\delta = \frac{b\sum_{i = 1}^{a}\tau^2}{\sigma^2}
$$
Sabemos que um bom estimador para $\sigma^2$ é o quadrado médio do residuo, ou seja:
$$
\sigma^2 = \text{QMResiduo} = \frac{\text{SQResiduo}}{(a-1)(b-1)} = \frac{\sum_{i = 1}^{a}\sum_{j = 1}^{b}(Y_{ij} - Y_{.j} - Y_{i.} - \bar{Y_{..}})^2}{(a-1)(b-1)}
$$

```{r}
alpha = 0.05

taui = c(-1.5,0,0,1.5) #taui dados pela questao

sigma2 = qmres #estimador da variancia

delta = b*sum(taui^2/sigma2) #nosso delta de nao centralidade da F

fcrit = qf(1-alpha,t-1,(t-1)*(b-1)) #calculando o valor F critico em relacao ao erro de tipo II

beta = pf(q = fcrit,df1 = t-1,df2 = (t-1)*(b-1), ncp = delta)

poder = 1 - beta
poder
```

\newpage
### 1.8) Para os valores de taus considerados no item anterior, determine qual deve ser o numero de blocos para que o erro tipo 2 seja inferior a 10%?



```{r}
#vamos aumentando o numero de blocos (b) ate mudar a porcentagem
b = 7 #caso os experiemtno tenha 10 blocos

alpha = 0.05

taui = c(-1.5,0,0,1.5) #taui dados pela questao

sigma2 = qmres #estimador da variancia

delta = b*sum(taui^2/sigma2) #nosso delta de nao centralidade da F

fcrit = qf(1-alpha,t-1,(t-1)*(b-1)) #calculando o valor F critico em relacao ao erro de tipo II

beta = pf(q = fcrit,df1 = t-1,df2 = (t-1)*(b-1), ncp = delta)

poder = 1 - beta
poder
```




